【裁判字號】    98,台上,3950
【裁判日期】    980709
【裁判案由】    違反商業會計法等罪
【裁判全文】
最高法院刑事判決            九十八年度台上字第三九五０號
上  訴  人  甲○○
選任辯護人  莫詒文律師
            李艾倫律師
上  訴  人  丙○○
            乙  ○
上 列一 人
選任辯護人  郭啟榮律師
上列上訴人等因違反商業會計法等罪案件，不服台灣高等法院中
華民國九十七年三月二十一日第二審更審判決（九十六年度重上
更(三)字第一七七號，起訴案號：台灣新竹地方法院檢察署八十三
年度偵字第七六九四、八一七二、八二０五、八六九０、一０九
二二、一０九二四、一０九二五號，八十四年度偵字第六五三、
九一九、一六一二、一六七０、一七０八、二三五０、二四六六
、二八六六、二九八一、三０八四、三一七五、三一九二、三二
七八＜原判決漏載＞、三五０五、三七六四、四一六七、四六０
八、四七一四、五二六三、五九七０、六四一一、六八七八、七
０一二、七五六六、七九一三、八一四六、八二二三、八二五五
、八二五六、八二五七、八二五八、八三五七、八三五八、八三
五九、八三六０、八三六一、八三六二、八三六三、八四三三＜
原判決漏載＞號），提起上訴，本院判決如下：
    主  文
上訴駁回。
    理  由
按刑事訴訟法第三百七十七條規定：上訴於第三審法院，非以判
決違背法令為理由，不得為之。是提起第三審上訴，應以原判決
違背法令為理由，係屬法定要件。如果上訴理由書狀並未依據卷
內訴訟資料，具體指摘原判決不適用何種法則或如何適用不當，
或所指摘原判決違法情事，顯與法律規定得為第三審上訴理由之
違法情形，不相適合時，均應認其上訴為違背法律上之程式，予
以駁回。本件原審經審理結果，認為上訴人甲○○、丙○○、乙
○分別有原判決事實欄記載之違反（修正前）商業會計法、違反
稅捐稽徵法、行使偽造私文書（丙○○部分）等犯行，均為明確
，因而撤銷第一審關於上訴人等部分之科刑判決，於為刑法新舊
比較後，就違反商業會計法等犯行部分，改判均依修正前刑法牽
連犯從一重均論處上訴人等以共同連續商業負責人，以明知為不
實之事項，而填製會計憑證罪。甲○○處有期徒刑伍年陸月，減
為有期徒刑貳年玖月，及為相關沒收之宣告；丙○○處有期徒刑
參年，減為有期徒刑壹年陸月；乙○處有期徒刑貳年，減為有期
徒刑壹年。另論乙○以公司法規定之公司負責人，納稅義務人以
詐術逃漏稅捐，共貳罪，各處有期徒刑柒月，均減為有期徒刑參
月拾伍日；並與前揭違反商業會計法等罪所減得之刑期，定其應
執行有期徒刑壹年陸月。已詳敘其調查、取捨證據之結果及憑以
認定犯罪事實之心證理由。並就上訴人等否認犯行之供詞及其所
辯各語認非可採，予以論述及指駁。甲○○上訴理由略稱：(1)甲
○○前被訴於民國八十年間將虛偽之陳萬增工資表，交付大躍工
程行負責人鄭建木供其逃漏稅捐，涉犯刑法第二百十六條、第二
百十條及稅捐稽徵法第四十一條之罪嫌，經台灣新竹地方法院檢
察署以八十二年度偵字第一０五一一號偽造文書等案件提起公訴
，嗣經台灣新竹地方法院以八十三年度訴字第二六一號判決無罪
在案（再經台灣高等法院八十三年度上訴字第五一四二號案件判
決駁回上訴，八十四年六月十八日確定），本件檢察官重行起訴
，違反一事不再理原則，原審竟認無連續犯關係而不為不受理或
免訴判決，於法有違。(2)原判決認定甲○○於七十八年至八十三
年四月間，持人頭身分證，連續製作虛偽工資表出售他人，供其
逃漏稅捐等情，然甲○○曾於八十二年間，以同一手法，製作人
頭工資表賣給廠商以逃漏稅捐，經台灣台北地方法院檢察署檢察
官以八十三年度偵字第一七三七二號案件提起公訴，而經台灣台
北地方法院於八十三年十一月二十五日以八十三年度易字第六八
０二號案件判處罪刑（八十四年一月六日）確定，本件與之有連
續犯之裁判上一罪關係，為該確定判決效力所及，原審未說明是
否為甲○○主觀上基於同一概括犯意所為，徒以客觀上手段不同
，而未判決免訴，有理由不備、不適用法則之違法。(3)原判決附
表（下稱附表）一編號15中「逃稅公司行號建偉營造公司、購買
者趙中興」部分，記載甲○○販售時間為「年間某日」，既屬欠
明，又未說明如何與其他販售行為有連續犯關係，有不載理由、
理由矛盾之違法。(4)原判決理由謂甲○○販賣不實工資表供前述
公司逃漏稅捐，犯商業會計法第七十一條第一款等罪，似認甲○
○為該違反商業會計法罪之純正身分犯，又謂甲○○雖非前述公
司之負責人，與前述公司負責人有犯意聯絡、行為分擔，依刑法
第二十八條、第三十一條第一項規定為共同正犯，復未說明甲○
○如何與該購買者間有犯意聯絡及行為分擔，非無理由矛盾、理
由不備之違法等語。丙○○上訴理由略稱：同案被告鄭祝子、彭
英妹、羅信政、簡文顯等人在法務部調查局新竹市調查站（下稱
調查站）、偵查中或第一審之供詞，均屬審判外之陳述，又未經
上訴人詰問，不具證據能力，原判決仍採為論罪依據，有違司法
院釋字第五八二號解釋及刑事訴訟法第二百八十七條之二之規定
等語。乙○上訴理由略稱：(1)原判決有如下之證據上理由矛盾：
財政部台灣省北區國稅局（下稱北區國稅局）新竹分局九十七
年一月十八日北區國稅竹市一字第0970000483號覆原審函，明確
表示全美昌營造股份有限公司（下稱全美昌公司）申報七十八至
八十二年度營利事業所得稅時，並未檢附工資表，無該項資料可
提供參考，原判決認定上訴人係「連同不實工資表」持以向稅捐
稽徵機關申報全美昌公司八十一、八十二年度營利事業所得稅，
與該覆函不合。調查人員搜索全美昌公司之扣案證物中，並無
原判決事實所認定七十八年度至八十二年度之不實工資表數額，
而「公司內部帳冊資料」三冊中，其上載有（許慶德→乙○，楊
義雄→乙○，丙○○→乙○）等各年度「工資統計表」，則為會
計鄭祝子所抄寫，有其供詞可稽。顯見原判決係將鄭祝子所抄寫
之「工資統計表」誤為「工資表」，致認定上訴人有行使製作不
實會計憑證之情事。上訴人於案發前之八十三年十二月間，已
自動補繳八十年度營利事業所得稅新台幣（下同）五十九萬五千
元及八十二年度營利事業所得稅三百六十四萬一千四百二十九元
，有各該稅捐補報稅額繳款書可稽，原判決未予扣除，其認定上
訴人逃漏稅捐數額與卷內證據不符。扣案全美昌公司內部帳冊
上之金額係工資表數字之總額，經鄭祝子於原審證述在卷，原判
決竟認定係「各年度工資表之購買記（紀）錄」，與卷內資料不
相適合。檢察官起訴書附表三編號１所載七十八年至八十二年
度之薪資數額，全憑調查站卷附調查員製作之一紙統計表，並無
各年度工資表可供核對人數及金額，其所載人數亦與附表三十九
之記載不符，已難執為認定事實之依據；且北區國稅局八十四年
十一月二十七日北區國稅三第八四一０六二七三號函，係依第一
審法院所提供上開起訴書附表所載全美昌公司各該年度虛報薪資
總額為基準，一律以百分之二十五計算「核估」逃漏營利事業所
得稅之稅額，至於「實際漏稅數字」仍待查核完竣始另行回復，
此觀該函意旨即明。原判決逕以其「核估」之金額認作全美昌公
司各年度之逃漏營利事業所得稅金額。(2)鄭祝子等所陳全美昌公
司本身並不標工程，稅務交由公司來做，以賺取百分之五的費用
等情，究竟全美昌公司有無購買人頭工資表之必要，最高法院前
發回意旨就此已予指明，原審仍置而不論，有理由不備之違法。
(3)原判決事實欄記載乙○擔任全美昌公司負責人期間，以不正方
法使全美昌公司逃漏八十一、八十二年度稅捐，而論以二個詐術
逃漏稅捐罪，其理由肆之七、不另為無罪諭知部分之（二），卻
謂乙○就全美昌公司七十八至八十一年度逃漏稅捐部分，並不構
成稅捐稽徵法第四十一條罪責，前後論斷不一，有理由矛盾之違
法。(4)原判決指第一審就乙○另於八十三年底為申報該年度營利
事業所得稅，向楊義雄購買該年度不實工資表，尚未行使申報部
分之犯行漏未審理，為其撤銷改判理由之一，但未說明該部分應
否論罪，亦有未合等語。惟查：(一)、刑法修正前連續犯必須基於
一個概括之犯意，連續數行為而犯同一之罪名時，始能成立。原
判決以前揭台灣台北地方法院八十三年度易字第六八０二號確定
判決（犯罪事實係甲○○承包歐達實業有限公司工程，提供歐正
德身分證予不知情之會計人員製作歐正德領取薪資之扣繳暨免扣
繳憑單，並寄交歐正德，而犯刑法第二百十六條、第二百十五條
之行使業務登載不實文書罪，經判處拘役五十日，如易科罰金以
<銀元>三百元折算一日），係甲○○「向他人承包工程，而交付
偽造工資表」，有該判決書在卷（見一審卷二第五二、五三頁）
可憑，與本件係甲○○販賣不實工資表之犯罪手法並不相同，難
認係甲○○基於同一概括犯意所為，並無連續犯關係，非該確定
判決效力所及，並無不合。又甲○○前被訴於八十年間將其自沈
慶雄（已死亡）處收受之虛偽之陳萬增工資表，交付大躍工程行
負責人鄭建木供其逃漏稅捐，涉犯刑法第二百十六條、第二百十
條及稅捐稽徵法第四十一條之罪嫌，經台灣新竹地方法院檢察署
以八十二年度偵字第一０五一一號偽造文書等案件提起公訴，嗣
經台灣新竹地方法院以八十三年度訴字第二六一號審理結果，認
不能證明甲○○有被訴之行使偽造私文書、違反稅捐稽徵法犯行
，而判決無罪在案（再經台灣高等法院八十三年度上訴字第五一
四二號案件判決駁回上訴，八十四年六月十八日確定），有該起
訴書及第一、二審判決及台灣高等法院被告前案紀錄表在卷可稽
。該案件既經判決甲○○無罪，與甲○○之本件犯罪行為間即無
連續犯之裁判上一罪關係可言，原判決未為斟酌，自無違誤。(二)
、原判決認定甲○○製作不實之工資表，售予附表一所示之人，
供其等就該不實事項作為會計憑證而填製，所為成立商業會計法
之罪，並說明甲○○雖非該附表所示公司負責人，但與該等之人
有犯意聯絡及行為分擔關係，依刑法第二十八條、第三十一條規
定，仍應論以共同正犯，前後論斷一致，洵無不合，自無上訴意
旨所指事實與理由矛盾等違法情形。(三)、「判決書應分別記載其
裁判之主文與理由；有罪之判決書並應記載犯罪事實，且得與理
由合併記載。」刑事訴訟法第三百零八條定有明文。附表一編號
15中「逃稅公司行號建偉營造公司、購買者趙中興」部分，原判
決雖僅記載甲○○販售工資表時間為「年間某日」，但已另於該
部分同一列之末二欄載明其時間為「八十一年」，此項文字之顯
然脫落，尚無礙於犯罪事實同一性之辨別，不能指為違法。原判
決且於理由引用趙中興供述：伊因承包建偉等營造公司土木工程
，須提供員工薪資報表，始能領得工程款，乃於八十一至八十三
年間向甲○○大約買了四千萬元之人頭工資表等語（見原判決第
二八頁），載明甲○○出售人頭工資表之犯罪時間，並資為論定
此部分與其他犯行間法律關係之依據，於法自無違誤。(四)、原判
決關於認定丙○○基於概括之犯意，於七十九年至八十二年間，
販賣簡文顯（另案判刑確定）製作如附表三十九所示不實之人頭
工資表予全美昌公司會計鄭祝子（經第一審論以共同連續行使偽
造私文書罪，判處有期徒刑二年，緩刑五年確定），另自七十九
年間起至八十二年間止，販賣簡文顯製作如附表三十七、三十八
所示不實之工資表，交與新億營造有限公司負責人彭英妹、立國
土木包工業負責人羅信政（以上二人均經第一審論以共同連續行
使偽造私文書罪，判處有期徒刑一年，緩刑四年確定），與上揭
之人共同明知不實事項而填製會計憑證，並逃漏營利事業所得稅
部分之事實，係依憑丙○○於調查站及偵、審中之供述，被害人
徐志義之指述及證人黃紹全、鄭祝子、彭英妹、羅信政、簡文顯
等人之證詞，暨卷附檢舉書、簡文顯簽名之工資表等為主要依據
。其引用第一審共同被告鄭祝子、彭英妹、羅信政、簡文顯等人
在調查站、偵查中或第一、二審之供詞，經說明鄭祝子於調查站
之審判外陳述，與其在原審供述不符，衡酌其先前於調查站證陳
甚詳，與事實相符，且在自由意識下所為，具有較可信之特別情
況，並為證明丙○○犯罪事實存否所必要，自得為證據，此依刑
事訴訟法第一百五十九條之二規定，並無不合；又依其理由之論
斷，所引用簡文顯於偵查中之供述，並無刑事訴訟法第一百五十
九條之一第二項「顯有不可信之情況」，亦得為證據；且簡文顯
與彭英妹、羅信政，業經原審分別於九十年十二月二十五日、九
十一年十一月十四日以證人傳喚到庭進行調查訊問，予在庭之丙
○○及其選任辯護人詰問各該證人之機會，有原審卷附各該訊問
筆錄可按，復經原審審判期日合法調查，原判決採為論斷丙○○
犯罪事實之依據，丙○○上訴意旨仍予爭執，自非適法之第三審
上訴理由。至於原判決併採用簡文顯在調查站之陳述（原判決論
斷丙○○犯罪事實部分，並無引用彭英妹、羅信政在調查站之供
述），縱未說明該陳述具證據能力之理由，但除去該部分證據資
料，綜合上開其他證據，仍應為同一事實之認定，顯然於判決無
影響，執此指摘，仍非適法之第三審上訴理由。(五)、調查站人員
於八十四年三月三日持檢察官簽發搜索票，至全美昌公司實施搜
索，扣押物品共二十二項，製有扣押物品清冊在卷，其中第六項
為「公司內部帳冊資料」三冊，第七項為「工資統計表（78～83
年）」一疊，第八項為「工資表（78～83年）」六疊，並據該公
司經理張家榮確認無訛（見調查站移送相關資料第三冊第一二九
至一三四頁）；參酌鄭祝子於調查站供稱乙○部分是由其本人私
下向許慶德、楊義雄購買人頭工資表，另對於提示扣案公司內部
帳冊資料三冊，亦稱：該帳冊上「是記載每個股東承包工程發票
工資記載的紀錄，……都有記載購買工資表的紀錄，……這三冊
資料上有關工資表的金額是指該批工資表的總金額，而購買工資
表所需款項係由股東自行支付」等語，於檢察官訊問時仍稱其於
調查站所述屬實（見同上調查資料卷第九六、九七頁，第八二０
五號偵查卷第二一六頁），足證本件確經查扣購買之人頭工資表
及其購買紀錄等相關資料。原判決就承辦人員彙整之總金額函詢
北區國稅局，以為估算逃漏稅捐之金額，既有查扣之不實工資表
等相關卷存資料可考，並非無據，於法自難認違誤。又附表三十
九係丙○○販賣不實工資表予全美昌公司負責人乙○及股東楊介
榮、郭正雄、楊昔凱、林魁、林春輝、謝正道等人部分，全美昌
公司使用之工資表，則係乙○等人購自丙○○、楊義雄、許慶德
等人，彼此非盡相同，經原判決認定至明；乙○上訴意旨徒以原
判決認定全美昌公司使用不實工資表人數與該附表所載不符，即
指原判決認定事實與卷證不合，併有誤會。(六)、全美昌公司以不
實工資表虛報被害人洪新佑等人之薪資，製發各類所得扣繳暨免
扣繳憑單，而逃漏七十八至八十二年度之營利事業所得稅等情，
業據原判決依被害人洪新佑等人之指述及卷附檢舉書、綜合所得
稅核定通知書、不實工資表、各類所得扣繳暨免扣繳憑單及上揭
北區國稅局覆函、查扣之公司內部帳冊等資料認定明確。至於北
區國稅局新竹分局九十七年一月十八日北區國稅竹市一字第0970
000483號覆原審函，固謂全美昌公司申報七十八至八十二年度營
利事業所得稅，並未檢附工資表，而無法提供原審參考等語，要
僅係指該申報營利事業所得稅，並無檢附工資表之意，尚難謂全
美昌公司並無以不實工資表虛報薪資支出、填製會計憑證而逃漏
營利事業所得稅之事實。是以原判決事實欄記載上訴人「連同不
實工資表」持以向稅捐稽徵機關申報全美昌公司八十一、八十二
年度營利事業所得稅，與上揭覆函縱有未合，並不影響於乙○本
件基本犯罪事實之認定，自與得執為第三審上訴理由之違法情形
不相適合。(七)、全美昌公司逃漏七十八至八十二年度營利事業所
得稅後，於八十三年十二月間補繳八十年度及八十二年度之部分
逃漏稅額，乃犯罪成立後之行為，於其犯罪成立時逃漏稅捐數額
之認定不生影響，原判決未予扣除，即無違誤。(八)、乙○擔任全
美昌公司負責人期間為八十一年八月二十日起至八十六年十月二
十三日止，有全美昌公司歷年公司章程及公司變更登記事項卡、
股權轉讓申報書可證（外放證物：台灣省政府建設廳第三科第66
547 號「全美昌營造股份有限公司案卷」影本）可稽。是乙○並
非於八十一年全年度擔任全美昌公司負責人，原判決就乙○上開
擔任全美昌公司負責人期間，說明其就全美昌公司七十八年至八
十一年度逃漏稅捐部分，並不構成稅捐稽徵法第四十一條罪責，
自無矛盾。(九)、原判決理由所載乙○另於八十三年底為申報該年
度營利事業所得稅，向楊義雄購買該年度不實工資表，尚未行使
申報部分，為其事實欄所無；且乙○縱有該部分行為事實，充其
量應僅為逃漏稅捐或違反商業會計法之預備行為，而其於本件所
犯稅捐稽徵法第四十一條、第四十三條及商業會計法第七十一條
之罪，均無處罰預備犯之規定，是原判決關於該部分應僅屬贅述
，於判決不生影響，不得執為適法之第三審上訴理由。經核上訴
意旨，俱係置原判決所為明白論斷於不顧，仍持已為原判決指駁
之陳詞，專憑己意再事爭辯，或任意指摘原判決違法，難認已符
合首揭法定之第三審上訴要件。本件關於違反商業會計法等部分
之上訴違背法律上之程式，應予駁回。又原判決認定上訴人等所
犯稅捐稽徵法第四十三條之幫助逃漏稅捐，及丙○○、乙○製作
內容不實之扣繳暨免扣繳憑單並持以行使，均牽連犯刑法第二百
十六條、第二百十五條行使業務上登載不實文書部分，核屬刑事
訴訟法第三百七十六條第一款所列之案件，既經第二審判決，不
得上訴於第三審法院，其等對得上訴第三審之違反商業會計法等
部分之上訴既不合法，應從程序上駁回，無從為實體上判決，此
部分之上訴亦非合法，應併予駁回。
據上論結，應依刑事訴訟法第三百九十五條前段，判決如主文。
中    華    民    國  九十八  年    七    月    九    日
                      最高法院刑事第九庭
                          審判長法官  邵  燕  玲
                                法官  李  伯  道
                                法官  孫  增  同
                                法官  李  英  勇
                                法官  許  錦  印
      本件正本證明與原本無異
                                      書  記  官
中    華    民    國  九十八  年    七    月   十三   日
                                                      Ｑ


司法院資訊處製作；財團法人民間司法改革基金會備份。
